臺灣臺北地方法院民事判決　　　　　　 93年度家訴字第144號
原　　　告　甲○○
訴訟代理人　李清輝律師
　　　　　　王秋滿律師
　　　　　　葉鞠萱律師
複代理人　　蔡炎暾
被　　　告　乙○○
訴訟代理人　丙○○
上列當事人間婚姻無效事件，本院於民國94年4 月12日言詞辯論
終結，判決如下：
    主  文
確認原告與被告間婚姻無效。
訴訟費用由被告負擔。
    事實及理由
一、程序部分：本件原告訴請確認兩造婚姻無效，被告則訴請原
    告履行同居（案號：本院93年度婚字第181 號），爰依民事
    訴訟法第572 條第1 、2 項規定合併裁判，先予敘明。
二、原告起訴主張：
（一）兩造於民國88年11月4 日中午在亞都飯店用餐，席間另有
      與原告第一次見面之被告友人丁○○及戊○○二人一同用
      餐。詎用膳完畢，被告竟拿出一紙結婚證書，軟硬兼施，
      其商請原告幫忙在結婚證書上簽名，被告表示並非真正結
      婚，不會拿去辦理結婚登記，並以其曾經為原告解決糾紛
      ，遭致生命威脅，其有恩於原告，強迫原告還其人情債。
      原告猜想被告欲以結婚證書向其雙親告知已經成家，以獲
      取雙親資助立業，原告對其無理要求雖不願意，然因被告
      一再逼迫及保證，原告在無奈情形下始於結婚證書上簽名
      。嗣於93年5 月間，被告欺騙原告當初假結婚簽立之結婚
      證書已遺失，並以其欲聲請國宅需原告配合遷入其
      原告為免繼續遭逼迫及騷擾，並認為被告既稱當初之結婚
      證書已經遺失，其不可能冒偽造文書之刑事責任辦理
      登記，不得已交出相關證件敷衍被告。豈料，被告竟完成
      結婚
      造有婚姻關係。惟88年11月4 日當日聚餐之客觀情狀，據
      證人丁○○所稱「就像平常閒聊吃飯一樣」，故從客觀而
      言，難以認定屬於一公開之定式禮儀；證人丁○○及戊○
      ○所稱當日有廣播給全部用餐的人知曉一事，也業經亞都
      麗致飯店天香樓來函證明並無此事，證人所言顯屬虛偽。
      因此當日四人之聚餐從客觀觀之與一般人之聚餐無異，難
      以令人認識其為結婚之定式禮儀，足堪認定當日之聚餐非
      屬民法982 條所要求之公開儀式，兩造之婚姻應屬無效。
      再者，兩造於結婚當日，原告僅在幫忙被告並無結婚之真
      意，且被告亦一再保證並非真正之結婚，故可知雙方並無
      結婚之真意。故雙方之結婚行為應欠缺真意而當然無效。
      至於兩造曾經一起居住，一起開店經營商業，曾經合併申
      報稅捐及兩造家人有無往來等，僅能證明兩造曾經感情甚
      篤，但與婚姻有效成立與否完全無涉。婚姻是否有效成立
      ，實仍須以兩造88年11月4 日是否已履踐民法982 條之要
      件為斷，被告該等陳述與本案完全無關。
（二）綜合上情，兩造雖於亞都飯店簽署結婚證書，惟並未為任
      何定式之禮儀，就其現場情狀，在場之人無從認識係舉行
      結婚儀式，兩造間未具備公開之儀式；亦無締結婚姻之真
      意，兩造之婚姻因意思之欠缺而當然無效。然而
      記載兩造有婚姻關係，原告有被認為是被告配偶之危險，
      因此兩造間之婚姻關係倘不明確，顯有使原告私法上之地
      位受有侵害之虞，即有即受確認判決之法律上利益，原告
      自有提起本件訴訟之必要等語。並聲明：請求確認原告與
      被告間之婚姻無效。
（三）提出聯晟法律事務所93年12月2 日致亞都飯店函、亞都飯
      店天香樓餐廳書面回覆各影本乙紙為證。聲請訊問證人丁
      ○○、戊○○。
三、被告則以：
（一）兩造於85年間經人介紹認識後即成男女朋友，感情極為融
      洽，被告資助原告於醒吾商專學分先修班等學校之學費，
      並日夜兼差供應原告食衣住行育樂等各項需求，另為原告
      清償債務，而原告對被告感情亦深，可用非君不嫁形容。
      被告嗣於88年進入淡江大學任職，收入穩定，兩造以「老
      公、老婆」互稱，早有廝守終身、共結連理之計劃，故原
      告接受被告求婚，兩人於88年11月4 日在亞都飯店天香廳
      結婚。兩造自相識至結婚已逾四年，結婚時原告23歲之成
      年人，結婚過程合於民法982 條規範。兩造婚後，被告父
      母亦誠心接納原告為媳，並空出居家房間讓原告遷入同居
      。而被告於89年初由淡江大學離職後，除投資朋友直銷事
      業外，餘皆從事搬家貨運等零工繼續供應原告之生活費及
      學費，被告受盡艱辛，未如原告訴狀所言接受父母資助，
      原告感動之餘亦溫柔以待，夫妻感情深厚，婚後半年被告
      所送卡片，卡片中原告自稱是老婆，稱被告為老公，並強
      調會愛老公一萬年。90年7 月夫妻倆於明德春天百貨美食
      街開設可麗坊捲餅店至91年明德春天百貨結束營業。92年
      兩造自職訓局畢業，92年3 、4 月間同赴台北縣八里地中
      海國際會議中心受西餐訓，92年5 月共同於延吉街開設佳
      醇早餐吧，92年10月夫妻倆投資好佳園便當店，期間並計
      劃共赴泰國投資移民開店等，兩造感情依然融洽。至93年
      4 月經友人告知
      倆趕緊共商完成登記事宜。過程並非如原告訴狀所言皆為
      被告一人獨自完成。93年6 月兩造一起參加咖啡吧技術訓
      練，直至93年7 月原告突然變冷漠，開始大量搬遷私人物
      品回家，停止幫忙咖啡廳生意，並不斷要求被告離婚，惟
      兩造經依
      造婚姻無效，自應負舉證責任。
（二）法律就結婚儀式並未限定何種儀式，原告指摘兩造未交換
      戒指、拍照、隨便衣著等，主張結婚無效，殊顯誤解法律
      。原告主張兩造無結婚真意，亦屬無稽，蓋以原告無被逼
      迫之事實，茍無結婚之真意，何以會在結婚證書簽名？
（三）亞都麗緻大飯店亦於93年12月27日函被告，其文中稱：「
      當時是否有現場服務人員，以口頭向當事人表達祝賀之意
      ，或是致贈禮物，甚至於現場口頭宣佈賓客之喜訊，基於
      人情與飯店經營之實際情形，不無可能！」；而「廣播」
      ，意為「向大眾傳播」，本件兩位證人證述當天確有一身
      材略胖之主廚前來致祝賀之意並招待糕點，且贈送兩份小
      禮物予原告，並有被告趨前請櫃檯小姐當眾宣佈兩造結婚
      情事，並經櫃檯小姐請示主管後當眾宣佈之。當天兩造與
      證人之桌次距櫃檯尚有一小段距離，兩位證人背對櫃檯，
      櫃檯高深，自不可能知悉櫃檯內有無廣播設備，證人係聽
      聞櫃檯小姐當眾宣佈兩造結婚，加以時日久遠，基於良心
      下自然口出：「櫃檯廣播」之證言，證人稱「廣播」實為
      告之公眾之方式，當眾宣佈之意，而非以廣播設備為必要
      ，原告以亞都飯店之信函為證，主張兩造婚姻無效，乃避
      重就輕心虛之詞。
（四）兩造婚後同居，迄今被告房間內仍有原告專屬衣櫃及私人
      用品，被告亦提供原告生活費、學費、補習費等，為原告
      購置電腦等，提供其娘家冷氣、音響等各項家電，並合併
      申報所得稅，原告自稱是受害者，但卻不停用及歸還由被
      告購買提供原告使用之行動電話門號（0000000000）及手
      機，話費帳單亦由被告繳納，並侵占被告送給母親當生日
      禮物的先進快譯通翻譯機拒不歸還，實為製造受害者假象
      意。原告所舉證人蔡雨潔，為原告母親離婚後之同居人蔡
      憲忠先生之女兒，與原告關係匪淺，有乾姊妹關係，非其
      所謂僅朋友關係，所陳根本偏頗不實。原告母親於庭訊中
      公然偽證稱被告從未見過原告家人，事實上被告多年來不
      但與原告家人相處密切，原告家人對被告印象亦佳，原告
      家人多次邀請被告參加原告家族的大小聚會，原告父親邀
      被告共同經營水療按摩機生意，原告兄長結婚生子時亦邀
      請被告出席，其家人接受被告致贈之冷氣等家電，原告大
      姊多次將小孩交由被告帶出遊玩，足證原告為求勝訴，無
      所不用其極，歪曲事實。
（五）總之，本件由兩造已經辦理結婚登記，有同居之事實，以
      及兩證人之證言，均足以證明兩造為夫妻關係。被告深愛
      原告，供給原告各項需求，累積兩造交往九年之間，被告
      為照顧原告花費達數百萬元，原告深受感動而願廝守，怎
      可謂無結婚之真意；兩造結婚係在飯店之公開場合，並有
      證人，表達結為夫妻，至於當時鋪排穿戴為何在非所問；
      況且若有詐欺脅迫情事，為何不請求撤銷，反而繼續與被
      告共同生活五年，從被告處獲取大筆金錢後訴請確認婚姻
      無效，與經驗法則明顯不合，故原告之訴為無理由等語，
      資為抗辯。並聲明：原告之訴駁回。
（六）提出
      告從事貨運苦力購買二手貨車合約書、婚後半年原告於被
      告生日送給被告之親密卡片、兩造合作百貨專櫃收銀機由
      90年7 月至91年2 月原告親筆結帳紀錄合印、兩造同於職
      訓局中受訓取得專業證照影本、兩造共同於延吉街開設早
      餐吧之照片影本、兩造與房東協議結束早餐吧營業原告親
      筆協議書影本、兩造共同受咖啡吧訓練費用收據影本、原
      告訴訟後拒付帳單，致使電話公司不斷向被告發函催繳欠
      費影本三件、證人蔡雨潔之
      姊之子出遊照片、民國88年婚前丁○○為兩造拍攝照片之
      底片、兩造同居時原告使用之衣櫃抽屜及各式衣物用品照
      片五份、兩造出遊各地之收據及相片、兩造同居時原告記
      於紙上關於夫妻合併申報所得稅事宜影本、兩造同居時原
      告親筆草擬兩人生活公約紙片影本、聯晟法律事務所函、
      亞都飯店93年12月27日函及辭海一頁為證。
四、按依
    第2 項固有明文，惟倘有反證以證明未具備結婚之形式要件
    ，非不可推翻其效力。又結婚應有公開之儀式及二人以上之
    證人，同法條第1 項定有明文，所謂公開之儀式，係指依一
    般社會觀念認為結婚之儀式，為不特定之多數人可以共見共
    聞者而言，而該結婚之儀式，不論係依循舊俗或新式，要必
    須以使在場共見共聞之不特定人，就其所行定式禮儀之外表
    ，依一般客觀習慣，立可認識其為結婚者始足當之，倘就其
    現場情狀，無從認識係舉行結婚儀式，縱當事人主觀上係舉
    行婚禮，仍非為有公開之定式禮儀。按本件被告雖堅稱兩造
    確於88年11月4 日中午，曾在臺北市亞都飯店天香廳舉行結
    婚儀式等語，然查：
（一）按所謂定式之禮儀，不論係依循舊俗或新式，要必以使在
      場共聞共見之不特定人，就其所行儀式之外表，依一般客
      觀習慣，立可認識其為結婚者始足當之（參見最高法院82
      年度台上字第86號判決）、次按民法第982 條所謂結婚應
      有公開之儀式，指結婚之當事人應行定式之禮儀，使不特
      定人得以共聞共見認識其為結婚者而言，亦有最高法院51
      年台上字第551 號判例、院字第1701號解釋可資參照。本
      件證人丁○○及戊○○固證稱伊二人與兩造曾於88年11月
      4 日中午，在亞都飯店天香樓同桌用餐，餐後原、被告曾
      簽署結婚證書云云（見57頁至62頁），惟兩造當天著便服
      而非一般婚宴常見之禮服，證人亦稱當天餐會「就像平常
      閒聊吃飯一樣」，就上開餐會外表而言，客觀上顯難認識
      兩造在舉行結婚儀式；又兩造及證人單純在結婚證書上簽
      名，而未配合其他儀式，其他不特定之人自難共見共聞兩
      造其為結婚，核與上開結婚要件不符。
（二）雖證人丁○○結證稱：「八十八年十一月四日中午左右我
      和兩造及戊○○在亞都飯店天香廳參加兩造婚禮，當天是
      被告找我去的，他說他要和原告結婚，請我過去當證人，
      當天現場就是大家吃飯，當天吃完飯後有簽結婚證書，飯
      店有送蛋糕，因為它們知道現場有人結婚，也有鼓掌以示
      慶賀之意。」、「（法官問：有無其他儀式？）時間比較
      久，對細節不是記得很清楚，就像是平常閒聊吃飯一樣。
      ．．．」；證人戊○○證稱：「八十八年十一月四日兩造
      在亞都飯店結婚，當天中午我們去飯店天香廳吃飯，是被
      告找我去的，他說他要跟原告先結婚，之後再宴客，當天
      大家看起來都滿高興的。」、「（法官問：兩造當天如何
      說的？有無其他儀式？）被告現場有說他們要結婚，我們
      希望熱鬧，得到大家的祝福，所以有請飯店廣播，那天是
      飯店主廚有過來問菜好不好，我有向主廚說我們有人結婚
      ，被告也有跟櫃台人員說，後來廣播是因為我跟主廚說的
      還是被告向櫃台說的我就不知道，當天飯店還有送小東西
      給兩造。」云云（見第57頁至61頁），依上開證人證言可
      見88年11月4 日中午在亞都飯店之餐會除兩造及證人丁○
      ○、戊○○之外，並無其他親友參加，會場無喜宴字樣之
      標示，未見結婚會場常見的結綵、喜帳或照片等佈置，兩
      造亦未交換結婚戒指等信物，復無一兩造親友到場或上台
      祝福之場面，與一般結婚情形大不相同，外觀自難以使不
      特定人知悉兩造在舉行結婚典禮。雖證人丁○○證稱：飯
      店知道有人結婚因此送蛋糕，並鼓掌以示祝賀云云，惟另
      名證人戊○○並未證述有送蛋糕之事；再者亞都飯店在回
      覆被告之函件中稱：「當時是否有現場服務人員，以口頭
      向當事人表達祝賀之意，或是致贈禮物，甚至於現場口頭
      宣佈賓客之喜訊，基於人情與飯店經營之實際情形，不無
      可能，但因事隔久遠，實是已無法考證，敝飯店實難提出
      確切之答覆．．．」（見第141 頁），亦無法證明證人記
      憶餐廳服務人員口頭祝賀或贈送小禮物屬實；亞都飯店在
      回覆原告之函件中稱「．．．惟八十八年至今已逾五載，
      就信函所提之內容，特詢問天香樓工作滿五年以上之同仁
      ，皆無來函所所述事件發生之印象，餐廳實難提出確切之
      答覆。」（見85頁），均未提及送蛋糕及鼓掌一事，縱餐
      廳人員因兩造或證人之告知而知悉有簽立結婚證書而表達
      祝賀或送禮物，亦係基於兩造或者證人之主動告知，而非
      餐廳人員自外觀可以知悉，因此依上開證人證言亦不足以
      認定兩造已行結婚儀式。
（三）證人丁○○、戊○○雖均證稱當天有請飯店廣播，但兩造
      及證人均表示未向檯台人員要求廣播，且「若於宴飲間告
      知敝飯店餐廳賓客中有人簽立結婚證書，餐廳並不會廣播
      全場，使賓客皆得知其喜訊並同為喝采，一是此對其他賓
      客用餐感受之最基本尊重，二是因為敝飯店天香樓從未裝
      置廣播設備。」，可見證人關於廣播部分之證言不可採。
（四）本件兩造僅著便服與結婚上之二名證人如同平時閒聊吃飯
      ，並無行儀式之外表，依一般客觀習慣，不特定之人不可
      能自其用餐情形立可認識其為結婚，足臻就其現場情狀，
      無從認識係舉行結婚儀式，縱當事人主觀上係舉行婚禮，
      仍不得為有公開之定式禮儀。故被告辯稱兩造於88年11月
      4 日在亞都飯店之餐會兼及結婚之公開儀式，尚無足取。
（五）末按男女婚姻須經雙方合意，尤須經過一定之婚姻儀式方
      能認為合法成立，否則縱已同居，法律上仍不發生婚姻之
      效力。（最高法院18年上字第2072號判例參照）。故兩造
      是否同居核與婚姻有效與否無涉。因此被告聲請訊問證人
      鍾泰弘、許志賓、賴亞萍、林旺生，欲證明兩造有同居之
      事實即無必要。兩造合併申報綜合所得稅亦非結婚之公開
      儀式，被告以兩造曾經共同申報所得稅主張兩造已經結婚
      ，亦屬無據。其餘證據或能證明兩造關係密切，但均不足
      以證明兩造有舉行結婚之公開儀式，即不能為被告有利之
      證明。
五、從而，本件兩造間雖已締結結婚證書並辦理結婚登記，惟兩
    造間未曾舉辦結婚之公開儀式，而欠缺形式要件，則依民法
    第988 條第1 款「結婚不具備第982 條第1 項之方式者，無
    效」之規定，兩造間之婚姻自屬無效。是原告據以請求確認
    兩造間之婚姻無效，為有理由，應予准許。
六、本件事證已明，兩造其他攻擊防禦方法及證據，均不影響本
    件判決結果，即毋庸一一證述。
七、據上論結：原告之訴，為有理由，並依民事訴訟法第78條，
    判決如主文。
中　　華　　民　　國　　94　　年　　4 　　月　　26　　日
                  家事庭法  官  林妙黛
以上正本係照原本作成。
如對本判決上訴，須於判決送達後20日之不變期間內，向本院提
出上訴狀。
中　　華　　民　　國　　94　　年　　4 　　月　　26　　日
                        書記官　尹遜言
